【裁判字號】    97,消債更,780
【裁判日期】    980609
【裁判案由】    更生事件
【裁判全文】
臺灣臺南地方法院民事裁定           97年度消債更字第780號
聲  請  人
即  債務人  甲○○
代  理  人  林憲聰律師
上列當事人因消費者債務清理事件聲請更生，本院裁定如下：
    主  文
聲請駁回。
聲請費用由聲請人負擔。
    理  由
一、聲請意旨略以：聲請人即債務人甲○○有不能清償債務之情
    事，前曾提出債權人清冊，以書面向最大債權金融機構請求
    共同協商債務清償方案，因債權銀行人員不斷來電鼓吹，軟
    硬兼施，或謂未達協商將繼續疲勞催收，或謂倘不接受該優
    息，將回復原來高利率云云，致聲請人逼不得已被迫接受該
    協商條件，自民國95年7月起，與債權銀行約定分155期，每
    月清償新臺幣（下同）35,000元。然聲請人於協商當時之收
    入平均每月為50,517元，配偶郭懿之收入平均每月約17,
    272元，但其本身亦負有卡債，每月需償還9,988元，而未成
    年子女丙○○尚無工作能力，同住之父母為慢性病患及重症
    病患，均無法工作，故以當時聲請人全家經濟狀況，根本無
    法負擔每月35,000元之協商金額，該協商條件太過苛刻，已
    逾聲請人之能力，聲請人雖自95年7月起四處籌款，苦撐19
    期，仍無以為繼，是顯有不可歸責於聲請人之事由，致履行
    原協商條件有重大困難，爰提出更生之聲請等語。
二、按聲請更生或清算不合程式或不備其他要件者，法院應以裁
    定駁回之，但其情形可以補正者，法院應定期間先命補正，
    消費者債務清理條例第8條定有明文。次按債務人與金融機
    構協商成立者，不得聲請更生或清算，但因不可歸責於己之
    事由，致履行顯有重大困難者，不在此限；本條例施行前，
    債務人依金融主管機關協調成立之中華民國銀行公會會員辦
    理消費金融案件無擔保債務協商機制與金融機構成立之協商
    ，準用前項之規定，消費者債務清理條例第151條第5項、第
    6項亦分別有明文規定。
三、經查：
  (一)聲請人前於消費者債務清理條例施行前，依金融主管機關協
    調成立之中華民國銀行公會會員辦理消費金融案件無擔保債
    務協商機制，與債權銀行於95年6月8日成立協商，當時聲請
    人之無擔保債務總額為4,777,362元，雙方約定由聲請人自
    95年7月起，分155期，利率為2%，每月清償35,000元，至全
    部清償為止，此有債務協商協議書、無擔保債務還款計劃表
    附卷足稽。又聲請人於前述協商成立後，曾依約繳納19期，
    於97年1月間毀諾，亦有債權人荷商荷蘭銀行股份有限公司
    、渣打國際商業銀行股份有限公司、香港商香港上海匯豐銀
    行股份有限公司、遠東國際商業銀行股份有限公司、元大商
    業銀行股份有限公司之陳報狀在卷可參。
  (二)本院依職權調取聲請人之勞、健保資料及財產所得資料核閱
    結果，聲請人自87年9月5日起即任職於萬綺國際股份有限公
    司，其於95年度之所得總額為606,212元，於96年度之所得
    總額為615,395元，有聲請人之勞、健保投保資料及稅務電
    子閘門財產所得調件明細表在卷足憑，是由上揭資料可知，
    聲請人於95年度之每月平均收入為50,518元（606,212÷12
    ＝50,518，元以下4捨5入），於96年度之每月平均收入為51
    ,283元（615,395÷12＝51,283，元以下4捨5入），堪認聲
    請人於毀諾前每月平均應有51,283元可資運用。
  (三)聲請人於更生聲請狀所附財產及收入狀況說明書中「聲請前
    2年內必要支出」欄記載：每月須支出水電費650元、全家5
    人之伙食費及瓦斯費共10,600元（聲請人與其配偶共同負擔
    ，聲請人每月負擔5,000元）、承租市場之使用費1,530元、
    父乙○○及母丁○○○之扶養費（包含醫療費及生活費）每
    人各9,500元、子丙○○之扶養費（包含學費、補習費及生
    活費）8,400元，共計34,580元云云。惟查：
    (1)聲請人與其配偶郭懿、其子丙○○（84年8月31日生）
      、其父乙○○、其母丁○○○共同設籍於臺南市○區○○
      路一段155巷38號，有聲請人提出之戶籍謄本可參，而其
      配偶郭懿有固定工作收入，於95年度之所得共計為207,27
      4元，於96年度之所得共計為174,086元，名下有汽車1輛
      、投資2筆，財產公告現值為31,780元，縱聲請人主張其
      配偶尚有負債，惟聲請人自身亦負擔高額債務，故本院認
      聲請人之配偶仍應與聲請人共同分擔其子丙○○之扶養義
      務。
    (2)按受扶養權利者，以不能維持生活而無謀生能力者為限，
      民法第1117條第1項定有明文，又同條第2項規定，前項無
      謀生能力之限制，於直系血親尊親屬不適用之，即直系血
      親尊親屬受扶養者，仍須以不能維持生活者為限（最高法
      院87年度臺上字第1696號判決意旨參照）。查聲請人之父
      乙○○於95、96年度各有利息所得8,441元、12,182元，
      名下有房屋2筆、土地2筆，僅以房屋課稅現值及土地公告
      現值計算，財產總價值即達3,426,900元，其母丁○○○
      於95、96年度均查無所得，名下亦無財產，此有渠等之稅
      務電子閘門財產所得調件明細表附卷足憑。又本院依職權
      函詢台新國際商業銀行結果，乙○○於95至97年間在該銀
      行尚有本金各20萬元、30萬元之定期儲蓄存款共2筆，其
      活期儲蓄存款帳戶中，於96年2月14日、同年7月2日、97
      年2月20日、同年3月5日、同年7月10日尚有存入200,000
      元、50,000元、450,000元、850,000元、299,546元（共
      存入1,849,546元）之交易紀錄，此有該銀行97年12月10
      日台新作文字第9718035號函文暨交易明細在卷可佐，顯
      見乙○○除有足夠資力負擔自身及其配偶丁○○○之必要
      生活費用，並無不能維持生活致須受聲請人扶養之必要。
      是聲請人所列須支付扶養父、母之扶養費用各9,500元云
      云，自應予以剔除。
    (3)聲請人既積欠多家金融機構債務，本即應依誠實信用原則
      盡力開源節流，於履行債務期間，其本人及受扶養人之生
      活開銷理當予以節制，是於計算聲請人及受扶養人丙○○
      每月必要生活費用（包含食、衣、住、行、強制性保險等
      ）之際，自應以內政部所公告臺灣省低收入戶最低生活費
      用之標準認定，始屬合理。依前述最低生活費用於96年度
      為每人每月9,509元、於97年度為每人每月9,829元之標準
      觀之，聲請人於96年度每月個人必要生活費應為9,509元
      ，加計其子丙○○之扶養費4,755元（每月必要生活費用
      為9,509元，由聲請人與其配偶平均分擔，聲請人須負擔
      4,755元，元以下4捨5入）後，其每月必要支出應為14,26
      4元（9,509＋4,755＝14,264）。是以聲請人於96年度每
      月平均收入為51,283元之所得狀況觀之，前揭所得於扣除
      每月必要支出14,264元後，尚餘37,019元（51,283－14,2
      64＝37,019），顯然足以支付前述每月協商應繳金額35,0
      00元，每月甚至尚有2,019元之餘款（37,019－35,000＝
      7,019）。而聲請人於更生聲請狀中自承：現今每月薪資
      收入約50,566元，另臺南市○○路戊○市場第46號攤位每
      月平均收入2,000元等語，足見其每月總收入約達52,566
      元，扣除聲請人於97年度每月個人必要生活費9,829元及
      其子丙○○之扶養費4,915元（9,829÷2＝4914.5，元以
      下4捨5入）後，尚餘37,822元，顯然足以支付前述每月協
      商應繳金額35,000元，每月甚至尚有2,822元之餘款（37,
      822－35,000＝2,822）。若聲請人確有儉樸度日，應無入
      不敷出且無力支付每月協商應繳金額之可言。惟聲請人竟
      於97年1月起即任意毀諾，自難認其有何因不可歸責於己
      致履行顯有重大困難而無法繼續清償之情事存在。
四、綜上所述，本件聲請人即債務人於消費者債務清理條例施行
    前，既已與金融機構之債權人依金融主管機關協調成立之中
    華民國銀行公會會員辦理消費金融案件無擔保債務協商機制
    成立協商，且又無因不可歸責於己致履行顯有重大困難之事
    由，則其聲請更生，顯然違背消費者債務清理條例第151條
    第6項準用同條第5項前段之規定，且上開欠缺又屬無從補正
    ，從而，本件更生之聲請應予駁回。爰裁定如主文。
中    華    民    國    98    年    6     月    9     日
                        民事第一庭  法  官  張婷妮
以上正本係照原本作成。
如不服本裁定，應於裁定送達後10日內，以書狀向本院提出抗告
，並繳納抗告費新臺幣1千元。
中    華    民    國    98    年    6     月    9     日
                                    書記官  楊建新


司法院資訊處製作；財團法人民間司法改革基金會備份。
